【裁判字號】    92,聲判,95
【裁判日期】    921022
【裁判案由】    聲請交付審判
【裁判全文】
臺灣高雄地方法院刑事裁定                          九十二年度聲判字第九五號
    聲 請 人  戊○○
    即告訴人  庚○○
              丙○○
    共    同
    代 理 人  郭憲彰律師
    被    告  乙○○
              甲○○
              丁○○
              己○○
右列聲請人等因告訴被告等詐欺等案件，不服臺灣高等法院高雄分院檢察署檢察長之
處分（九十二年度上聲議字第八一一號），聲請交付審判，本院裁定如左：
    主  文
聲請駁回。
    理  由
壹、聲請交付審判意旨如附件交付審判聲請狀所載。
貳、按告訴人不服上級法院檢察署檢察長或檢察總長認再議為無理由而駁回之處分者
    ，得於接受處分書後十日內委任律師提出理由狀，向該管第一審法院聲請交付審
    判。法院認為交付審判之聲請不合法或無理由者，應駁回之。刑事訴訟法第二百
    五十八條之一、第二百五十八條之三第二項前段，分別定有明文。又刑事訴訟法
    第二百五十八條之三第三項規定「法院就交付審判之聲請為裁定前，得為必要之
    調查」，所謂「得為必要之調查」，其調查證據之範圍應以偵查中曾顯現者為限
    ，不可就新提出之證據再為調查，亦不可蒐集偵查卷以外之證據，否則將與刑事
    訴訟法第二百六十條之再行起訴規定，混淆不清（參照臺灣高等法院民國九十一
    年四月二十五日刑庭會議法律問題研討意見）。又法院於審查交付審判之聲請有
    無理由時，除認為告訴人所指摘不利被告之事證未經檢察機關詳為調查或斟酌，
    或不起訴處分書所載理由違背經驗法則、論理法則或其他證據法則，否則，不宜
    率予交付審判（法院辦理刑事訴訟案件應行注意事項第一百一十八項參照）；至
    上開所謂告訴人所指摘不利被告之事證未經檢察機關詳為調查，係指告訴人所提
    出請求調查之證據，檢察官未予調查，且若經調查，即足以動搖原偵查檢察官事
    實之認定及處分之決定，倘調查結果，尚不足以動搖原事實之認定及處分之決定
    者，仍不能率予交付審判。
參、經查：
一、本件聲請人即告訴人戊○○、庚○○、丙○○指訴被告乙○○涉犯共同侵占、妨
    害自由、誹謗、強盜、違反組織犯罪條例犯行、被告甲○○涉犯共同詐欺、妨害
    自由、誹謗、強盜、違反組織犯罪條例犯行、被告丁○○涉犯共同詐欺、妨害自
    由、誹謗、強盜、恐嚇、違反組織犯罪條例犯行及被告己○○涉犯共同侵占、詐
    欺犯行，受理之臺灣高雄地方法院檢察署檢察官僅就被告乙○○涉犯共同侵占、
    妨害自由、誹謗、強盜、違反組織犯罪條例部分、被告甲○○涉犯共同詐欺、強
    盜、違反組織犯罪條例部分、被告丁○○涉犯共同詐欺、強盜、恐嚇、違反組織
    犯罪條例部分及被告己○○涉犯共同侵占、詐欺部分，以九十二年度偵字第四九
    七二號為不起訴處分，而就被告甲○○涉犯共同妨害自由、誹謗部分，則因同一
    案件前已經臺灣臺南地方法院檢察署檢察官以八十九年度偵字第一一七二五號為
    不起訴處分，及臺灣高等法院臺南分院檢察署檢察長以九十年度上聲議字第七八
    九號駁回再議確定，且告訴人等即聲請人等對此不得再行追訴之同一案件，無法
    提出新事實、新證據，另行簽結在卷，又就被告丁○○涉犯共同妨害自由、誹謗
    部分，則因同一案件前已經本院以九十年度易字第四七六二號判處有罪，並由臺
    灣高等法院高雄分院上訴審理中，而移送臺灣高等法院高雄分院併案審理中，嗣
    告訴人等即聲請人等就上開不起訴處分不服，聲請再議，經臺灣高等法院高雄分
    院檢察署檢察長以被告乙○○、甲○○、丁○○涉犯共同強盜部分，聲請人等非
    直接被害人，再議為不合法，另行簽結，被告乙○○、己○○涉犯共同侵占部分
    ，原檢察官偵查尚未完備，再議聲請為有理由，以九十二年度上聲議字第八一一
    號檢察長命令發回臺灣高雄地方法院檢察署續行偵查，並經臺灣高雄地方法院檢
    察署改分九十二年度偵續字第二一六號續為偵查中，被告乙○○涉犯共同妨害自
    由、誹謗、違反組織犯罪條例部分、被告甲○○涉犯共同詐欺、違反組織犯罪條
例部分、被告丁○○涉犯共同詐欺、恐嚇、違反組織犯罪條例部分及被告己○○
    涉犯共同詐欺部分，則因再議之聲請為無理由，以九十二年度上聲議字第八一一
    號處分書駁回再議在案，有臺灣高雄地方法院檢察署檢察官九十二年度偵字第四
    九七二號、臺灣臺南地方法院檢察署檢察官八十九年度偵字第一一七二五號不起
    訴處分書、臺灣高等法院高雄分院檢察署檢察長九十二年度上聲議字第八一一號
    命令、臺灣高等法院高雄分院檢察署九十二年度上聲議字第八一一號、臺灣高等
    法院臺南分院檢察署九十年度上聲議字第七八九號處分書、本院九十年度易字第
    四七六二號判決書各一份在卷可稽，並經本院依職權調閱臺灣高雄地方法院檢察
    署九十二年度偵續字第二一六號、九十二年度偵字第四九七二號、九十二年度他
    字第八九六號、臺灣臺南地方法院檢察署九十一年度他字第二一四號卷審認無訛
    。顯見聲請人等即告訴人等指訴被告乙○○涉犯共同侵占、強盜部分、被告甲○○涉犯共同妨害自由、誹謗、強盜部分、被告丁○○涉犯共同妨害自由、誹謗、
    強盜部分及被告己○○涉犯共同侵占部分，並未經臺灣高等法院高雄分院檢察署
    檢察長以再議為無理由為駁回再議之處分至明，是本件聲請就被告乙○○涉犯共
    同侵占、強盜部分、被告甲○○涉犯共同妨害自由、誹謗、強盜部分、被告丁○○涉犯共同妨害自由、誹謗、強盜部分，及被告己○○涉犯共同侵占部分，核與
    前揭法律規定之聲請要件不符，聲請人就此部分之交付審判聲請為不合法，應予
    駁回。
二、按犯罪事實應依證據認定之，無證據不得推定其犯罪事實；又不能證明被告犯罪
    者，應諭知無罪之判決，刑事訴訟法第一百五十四條、第三百零一條第一項分別
    定有明文。次按認定不利於被告之事實，須依積極證據，苟積極證據不足為不利
    於被告事實之認定，即應為有利於被告之認定，更不必有何有利之證據；另告訴
    人之指訴，係以使被告受刑事訴追為目的，是其陳述是否與事實相符，仍應調查
    其他證據以資審認，最高法院五十二年臺上字第一三００號著有判例可資參照；
    而認定犯罪事實所憑之證據，雖不以直接證據為限，間接證據亦包括在內，然而
    無論為直接或間接證據，其為訴訟上之證明，須於通常一般人均不致有所懷疑，
    而得確定其為真實之程度者，始得據為有罪之認定。
三、本件就聲請人等即告訴人等指訴被告乙○○涉犯共同妨害自由、誹謗、違反組織
    犯罪條例部分、被告甲○○涉犯共同詐欺、違反組織犯罪條例部分、被告丁○○
    涉犯共同詐欺、恐嚇、違反組織犯罪條例部分及被告己○○涉犯共同詐欺部分，
    原偵查之臺灣高雄地方法院檢察署檢察官偵查結果，認：
（一）訊據被告甲○○、丁○○堅決否認有何犯行，均辯稱：所有弟子之捐款皆出於
      自願，且所有捐助款項，皆直接由弟子匯款入專門用於興建道場之戶頭，並未
      經手，更不可能取得該等款項，也無詐欺之動機及結果等語。被告乙○○、甲○○、丁○○另具狀辯稱：「華興靈修中心」乃一宗教團體，絕非以犯罪為宗
      旨，且所有參加靈修之弟子，皆有正當工作，「自衛及消防編組」完全是為了
      道場及所有弟子之修行週邊環境之安全考量，由弟子們自動自發參加之編組，
      目的是維護交通安全、消防安全及人身安全，與具有集團性、常習性、脅迫性
      及暴力性之組織不相干等語。
（二）經查：
  １、被告己○○、甲○○及丁○○涉嫌共同詐欺部份：
      按刑法第三百三十九條第一項詐欺取財罪之成立，須行為人主觀上有為自己或
      第三人不法所有之意圖，客觀上係以詐術使人將本人或第三人之物交付為要件
      。而所謂以詐術使人交付財物，必須行為人確有施用詐術，致被詐欺人因其詐
      術陷於錯誤，而交付財物之因果聯鎖。如行為人並無使人交付財物之情事，即
      與詐欺罪之構成要件不符，此觀該等法條之規定自明。本件告訴意旨認被告己○○、甲○○及丁○○共同涉有詐欺犯行，無非係以被告己○○係被告乙○○
      之前妻、被告甲○○、丁○○均於「華興靈修中心」擔任要職，因認被告己○○、甲○○、丁○○與被告乙○○間必然有犯意聯絡為主要論據。惟查，本件
      告訴人戊○○、庚○○、丙○○曾以同一興建道場捐款去向不明詐欺之事實，
      指訴被告乙○○涉嫌詐欺犯行，經臺南地檢署檢察官偵查終結認被告乙○○詐
      欺罪嫌不足而處分不起訴，並經臺灣高等法院臺南分院檢察署駁回聲請人即告
      訴人之再議而確定，況本件告訴代理人於原署偵查中亦自承：此部分事實與臺
      灣高等法院臺南分院檢察署已駁回再議確定的詐欺部分事實相同等語（參見原
      署九十二年四月三十日訊問筆錄），是告訴人等猶執前詞提出告訴，復未提出
      任何關於被告乙○○、己○○、甲○○、丁○○涉案之新事證以供調查，其片
      面指訴，自無足採。綜上及前揭處分書所敘之理由，告訴人等係出於自願而捐
  款興建道場，此等捐獻乃基於宗教信仰之認同，與刑法詐欺罪構成要件有間，
      準此，自難僅憑被告甲○○、丁○○於該靈修中心擔任要職，或被告己○○、
      乙○○間曾有夫妻關係，即遽認被告己○○、甲○○、丁○○於勸募捐款之初
      ，有施用任何詐術，使告訴人陷於錯誤而交付財物。
  ２、被告乙○○涉嫌共同妨害自由及誹謗部份：
      本件告訴人等雖指訴被告乙○○與另案被告王賢德等人有妨害自由及誹謗之共
      同犯意聯絡及行為分擔云云，然查，案發當時共同參與妨害自由及誹謗犯行之
      犯罪行為人，業經臺灣臺南地方法院檢察署八十九年度偵字第一一七二五號及
      臺灣高雄地方法院九十年度易字第四七六二號查明在案，並詳敘理由於前揭起
      訴書及刑事判決書中，依據告訴人所提出之告訴狀及翻拍之照片，再參諸前開
      案件證人之證詞等以觀，被告乙○○自始均未曾於案發之時間及地點出現，況
      告訴人等復始終未提出積極事證以實其說，據此，已難僅憑被告乙○○係「華
      興靈修中心」之主持人，即遽認被告乙○○與另案被告王賢德等人間有何犯意
      聯絡，而遽為不利於被告乙○○之認定。
  ３、被告乙○○、甲○○及丁○○涉嫌違反組織犯罪防制條例部份：
      按所謂「犯罪組織」，係指三人以上，有內部管理結構，以犯罪為宗旨或以其
      成員從事犯罪活動，具有集團性、常習性及脅迫性或暴力性之組織，此觀之組
      織犯罪防制條例第二條規定甚明。而所謂「內部管理結構」，即有上下屬從關
      係之謂，亦即組織內部有主持人或首領與幫眾層級之分，有階級領導，下屬服
      從主持人或首領之命令行事，違者依內部規範懲處。而「常習性」當指經常性
      、習慣性，如具有機會就犯之企圖、意圖或不務正業等習性，又該組織應同時
      具備「集團性、常習性及脅迫性」或「集團性、常習性及暴力性」，始足以當
      之。經查，告訴人丙○○係自八十二年間、告訴人戊○○自八十四年四月間、
      告訴人庚○○自八十三年五月間起，均因相信參與「華興靈修中心」可獲致家
      庭和諧、身體健康、事業順利等福報，而分別加入「華興靈修中心」等情，業
      據聲請人等自承在卷，是被告乙○○、甲○○、丁○○辯稱「華興靈修中心」
      並非以犯罪為宗旨而成立之組織等語，尚非無據。況自八十二年間起迄告訴人
      所指訴前揭妨害自由之案發時間（即八十八年及八十九年間）止，長達六至七
      年期間，告訴人等除長期參與「華興靈修中心」之靈修活動外，並基於共同信
      仰而積極捐獻興建道場之款項，其等身為「華興靈修中心」一員，所為之行止
      亦均未涉及犯罪，益證被告乙○○所主持之「華興靈修中心」係基於共同信仰
      而結合之宗教組織。次查，告訴人等均係於離開「華興靈修中心」後，始與「
      華興靈修中心」同修弟子間發生齟齬，是告訴人所指訴發生於八十八年及八十
      九年間之妨害自由等情事縱然屬實，仍屬因具體特定事件而發生之糾紛，據此
      ，自難僅因另案被告王賢德有前揭遭起訴判刑之群聚行為，即遽予認定係受被
      告乙○○、甲○○及丁○○之唆使或指揮，更難證明渠等有何集團性、常習性
      、脅迫性及暴力性之特質，而遽認該靈修中心係從事犯罪行為之組織。
  ４、被告丁○○涉嫌恐嚇部份：
（１）按刑法上之恐嚇危害安全罪，係指行為人以將來之惡害通知被害人，使其發生
      畏怖心理而言。又恐嚇罪之成立並不以行為人真有加害之意為必要，而被害人
      是否心生畏懼，亦應本於社會客觀經驗法則以為判斷基準，其判斷重點，實係
      在於行為人之行為、方法是否使人心生畏懼，致危害安全，若被害人並未因之
      而生畏怖，即不足對其致生安全上之危險，尚難以該罪相繩，臺灣高等法院八
      十五年度上易字第一四八八號著有判決可資參照。
（２）訊據被告丁○○固坦承有於告訴人等指訴之時、地在電話中向告訴人戊○○揚
      言：「你不怕死，全華興的人都要找你！」等語之事實，惟堅詞否認有何恐嚇
      犯行，辯稱：戊○○口氣很不好，當天我在電話內說那些話完全是氣話，根本
      沒有恐嚇他的意思，電話是戊○○主動打來的，他的口氣很兇，且錄音帶聽起
      來戊○○也沒有心生畏怖等語。經查，本件經會同告訴人及被告當庭勘驗告訴
      人所提出之電話錄音帶一捲及譯文結果，被告丁○○確實有於該電話對話中為
      上開言詞，有勘驗筆錄一份附卷可資佐證，是此部份事實固堪以認定。然查，
      本件就告訴人戊○○與被告丁○○間前揭電話之對話內容以觀（詳譯文），被
      告丁○○對告訴人戊○○揚言「全華興的人都要找你！」、「你等著，我過來
      ！（臺語）」、「你在你家等！（臺語）」等語後，告訴人戊○○亦不甘示弱
      地以「好、好。我等你過來。」、「你馬上過來。」、「你講的噢。」、「你
      要沒來呢？沒來是什麼？」、「好。我等你。」（以上均為臺語）等語回應，
      嗣被告丁○○又告以「你不怕死喔！」等語後，告訴人戊○○猶對被告丁○○
      以：「你是在修什麼行？你修到頭殼壞掉了。」等語反唇相譏，足證當時告訴
      人戊○○於被告丁○○為上開言詞後，語氣及態度均未見退縮，衡諸常情，苟
      告訴人戊○○於被告丁○○為上開言詞後已心生畏懼，焉有仍語氣強悍之理？
      益證當時告訴人戊○○是否心生畏懼，已非無疑。況前揭電話係由告訴人戊○○主動撥打給被告丁○○等情，業經告訴人戊○○自承在卷，經質之告訴人戊○○亦自承：（問：當時丁○○為何會那麼生氣？）因為高雄接二連三發生事
      情，我當天也是用質問的口氣質問她等語，是被告丁○○辯稱係告訴人戊○○
      主動撥打電話、口氣不好一節，尚非全然無據。參以一般人於遭逢質問怪罪之
      情況，常有因一時氣憤而以情緒性言語回應之情形發生，據此，實難僅憑被告
      丁○○該等情緒性言語，即遽為不利於被告丁○○之認定。
（三）綜上所述，被告等所為與刑法詐欺、妨害自由、誹謗、恐嚇罪及組織犯罪防制
      條例之犯罪構成要件有間。此外，復查無其他積極證據，足資認定被告等有何
      犯行，應認被告等罪嫌不足。
四、臺灣高等法院高雄分院檢察署檢察長亦引用原偵查檢察官之認定，認被告黃美珍
    雖為被告乙○○之前妻，而被告甲○○、丁○○雖擔任「華興靈修中心」之要職
    。但彼等勸募聲請人等捐款建道場並未施用詐術，況被告乙○○係「華興靈修中
    心」之主持人，其被訴興建道場涉詐欺情事，業經臺灣臺南地方法院檢察署檢察
    官處分不起訴，嗣聲請人等不服，聲請再議，亦經臺灣高等法院臺南分院檢察署
    檢察長駁回其再議。被告乙○○既無詐欺之犯行，則被告甲○○、己○○及丁○○自無與被告乙○○共同詐欺之可言。至被告乙○○所涉與被告王賢德等人共同
    妨害自由及誹謗部分，被告乙○○自始均未曾於案發之時間，地點出現，又無與
    被告王賢德等人有犯意聯絡及行為分擔之證據，自無前述妨害自由及誹謗之犯行
    。另被告乙○○、甲○○及丁○○涉及違反組織防制條例部分及被告丁○○另涉
    及恐嚇聲請人戊○○部分，亦無證據足證被告等之犯行。依此認被告乙○○、己○○、甲○○、丁○○並無詐欺等犯行處分不起訴，並原檢察官於不起訴處分書
    內論述甚詳，經核尚無不合。再議意旨請求傳訊何甲恩等證人核無必要，再議並
    無理由，而維持原檢察官所為之不起訴處分，駁回聲請人再議之聲請等情，經本
    院審核結果，認原偵查檢察官所為之不起訴處分及臺灣高等法院高雄分院檢察署
    所為之駁回再議之處分，其採證與認事用法，均無違背經驗法則、論理法則與證
    據法則之處。
五、雖聲請人等仍執陳詞認被告等確有涉犯詐欺等罪嫌，指摘檢察官之認定不符經驗
    法則，且有偵查不完備之違誤等語，然按交付審判制度設立之立法意旨，係對於
    檢察官不起訴或緩起訴裁量權制衡之一種外部監督機制，故法院證據調查之範圍
    ，應僅限於原告訴範圍及原偵查中曾顯現之證據，不得就告訴人逾原告訴範圍之
    部分及新提出之證據為調查，亦不可蒐集原偵查卷外之證據，否則將與刑事訴訟
    法第二百六十條再行起訴之規定相混淆，臺灣高等法院九十一年四月二十五日刑
    事庭庭長法律問題研究會議結論可資參照。原不起訴處分書及駁回再議聲請處分
    書既已就相關事證詳為調查說明，並就已無傳訊何甲恩等證人之必要詳加析述，
    核與全偵查卷內現有之卷證資料，並無不合，且卷內復查無其他積極證據可資證
    明被告等有何詐欺等之罪嫌，臺灣高雄地方法院檢察署檢察官及臺灣高等法院高
    雄分院檢察署檢察長分別予以不起訴處分及駁回再議之聲請，洵無不當，亦無違
    背經驗法則、論理法則或其他證據法則。聲請人交付審判意旨猶執陳詞，並指陳
    檢察官未就證人何甲恩、陳契村及告訴人等相關人證及證物加以調查斟酌，有所
    未當云云，指摘原不起訴及駁回再議聲請理由不當，惟聲請人聲請交付審判不合
    法及檢察官認被告等犯罪嫌疑不足之理由，已詳敘如前，聲請人所指之上開人證
    及證物，並不足以推翻原不起訴處分事實之認定，此外聲請人復未再舉出並具體
    指陳原偵查卷內所已存之確切證據供本院調查參酌，而足以推翻原不起訴處分書
    及駁回再議之理由，揆諸首揭說明，本件交付審判之聲請為無理由，依法應予駁
    回。
六、依刑事訴訟法第二百五十八條之三第二項前段，裁定如主文。
中      華      民      國    九十二    年      十      月    二十二    日
                                  臺灣高雄地方法院刑事第二庭
                                      審判長法  官  莊崑山
                                            法  官  曾鴻文
                                            法  官  柯彩燕
右正本證明與原本無異。
不得抗告。
                                            書記官  楊真芬
中    華  民    國      九十二      年      十      月      二十二    日


司法院資訊處製作；財團法人民間司法改革基金會備份。
